臺灣高等法院刑事判決
110年度上訴字第1289號
上  訴  人  臺灣新竹地方檢察署檢察官
被      告  林容君



上列上訴人因被告洗錢防制法等案件，不服臺灣新竹地方法院10
9年度金訴字第178號，中華民國110年3月11日第一審判決（起訴
案號：臺灣新竹地方檢察署109年度偵字第7531號），提起上訴
，本院判決如下：
    主  文
上訴駁回。
    事  實
一、林容君依其智識及社會生活經驗，可預見將金融帳戶之存摺
    、提款卡及密碼提供他人使用，該他人有可能以該帳戶作為
    實施詐欺取財犯罪之工具，竟仍不違背其本意，基於幫助詐
    欺取財之不確定故意，於民國108年9月5日前某時，在臺灣
    地區不詳處所，將其申辦之玉山銀行帳號000-000000000000
    0號帳戶（下稱本案帳戶）之存摺、金融卡及密碼，提供予
    詐騙集團成員使用，該詐騙集團成員即於108年9月5日下午7
    時許，撥打電話予吳淑儀，佯稱：其為反詐騙員警，要吳淑
    儀配合銀行操作匯款云云，致使吳淑儀陷於錯誤，接續於如
    附表所示之時間，匯款如附表所示金額至本案帳戶內，旋遭
    詐騙集團成員提領一空。嗣因吳淑儀查覺有異，乃報警處理
    ，始查悉上情。
二、案經吳淑儀訴由嘉義縣警察局民雄分局報告臺灣嘉義地方檢
    察署檢察官呈請臺灣高等檢察署檢察長令轉臺灣新竹地方檢
    察署檢察官偵查起訴。　　　 
    理  由
壹、證據能力方面：
一、按被告以外之人於審判外之言詞或書面陳述，除法律有規定
    者外，不得作為證據，刑事訴訟法第159條第1項定有明文。
    又被告以外之人於審判外之陳述，雖不符同法第159條之1至
    第159條之4之規定，而經當事人於審判程序同意作為證據，
    法院審酌該言詞陳述或書面陳述作成時之情況，認為適當者
    ，亦得為證據；當事人、代理人或辯護人於法院調查證據時
    ，知有同法第1項不得為證據之情形，而未於言詞辯論終結
    前聲明異議者，視為有前項之同意，為同法第159條之5所明
    定。對於本件判決所引之被告以外之人於審判外陳述之證據
    能力，當事人均未爭執證據能力（見本院卷第92頁），迄於
    本院言詞辯論終結時，復未聲明異議，經本院審認結果，上
    開證據均無違法取得或證明力明顯偏低之瑕疵，以之作為證
    據應屬適當，依刑事訴訟法第159條之5之規定，認有證據能
    力。
二、本判決下列認定事實所引用之非供述證據，並無證據證明係
    公務員違背法定程序取得之證據，且與本件待證事實具有自
    然之關聯性，當事人對此部分之證據能力亦均不爭執（見本
    院卷第92頁），自得為證據使用。
貳、實體部分：
一、認定犯罪事實所憑之證據及理由 　　
    訊據被告林容君矢口否認有幫助詐欺取財之犯行，辯稱：伊
    本案帳戶之存摺、提款卡係被偷，伊有去警局報案，當初係
    銀行通知為警示帳戶，伊才知道被偷云云。經查：
　㈠告訴人吳淑儀於108年9月5日接獲詐騙集團成員電話，佯稱係
    反詐騙員警，要告訴人配合銀行操作匯款云云，致使告訴人
    陷於錯誤，而於如附表所示之時間，匯款如附表所示金額至
    本案帳戶內，旋遭詐騙集團成員提領一空等情，業據證人即
    告訴人於警詢中證述明確（見警卷第23-24頁），且有告訴
    人報案資料、中國信託銀行ATM交易明細表影本2紙及玉山銀
    行個金集中部108年10月21日玉山個（集中）字第108012037
    4號函暨所附本案帳戶之客戶基本資料查詢、交易明細等在
    卷可佐（見警卷第28-31、32、71-74頁、原審卷第23-27頁
    ），是被告申辦之本案帳戶確經詐騙集團成員使用於向告訴
    人行騙，告訴人並因受騙而將如附表所示之款項匯入本案帳
    戶等事實，首堪認定。
　㈡被告雖以前詞置辯，然：
　⒈本案帳戶為被告於105年4月7日向玉山銀行申辦開戶，該帳戶於105年12月21日餘額為新臺幣（下同）1,341元，之後至108年9月2日之前，無任何存提款等使用紀錄，於108年9月2日始經提領1,300元，餘額41元，於108年9月5日開始有告訴人如附表所示款項匯款存入，並隨即遭人以ATM提領等情，有本案帳戶之交易明細在卷可參（見原審卷第27頁），可見被告之本案帳戶久未使用，恰於告訴人遭詐騙集團成員行騙前3日（即108年9月2日）經人提領1,300元，在帳戶僅餘41元後不久即供詐騙集團成員用於向告訴人行騙，此節與一般提供銀行帳戶予詐騙集團成員使用者，會先將其帳戶內大部分餘額領出後，再將帳戶交給詐騙集團成員使用之情形相同。
　⒉又被告就本案帳戶何以流入詐騙集團成員使用一事，於偵訊時供稱：有一位學妹來找伊，可能看到伊玉山銀行存摺放在抽屜裡就偷走，伊不知道學妹名字，伊係因玉山銀行通知本案帳戶遭列為警示帳戶而發現存摺等物遭竊云云（見偵3618號卷第70頁、偵7531卷第8頁反面），於原審行準備程序時又稱：伊於108年9月住在新竹東寧宮附近大同路的租屋處，一位很久沒聯絡的高中學妹來找伊，學妹名字是「田佳玉」，伊有「田佳玉」的臉書，是學妹「田佳玉」把伊玉山銀行存摺、提款卡偷走，密碼可能是偷聽到伊與母親在電話中的對話而知道云云（見原審卷第47-48、111頁），惟經原審法官當庭請被告搜尋並提出手機內臉書朋友「田佳玉」資料，被告當庭搜尋後提供臉書朋友暱稱「囍牛」之貼文資料並表明該人即為田佳玉（見原審卷第47頁），然經原審法官查看「囍牛」臉書內之貼文，發覺「囍牛」至少在2013年即已過世，此有原審翻拍「囍牛」臉書貼文資料在卷足佐（見原審卷第61-67頁），乃此以質問被告「囍牛」已過世，如何在108年9月至其租屋處偷玉山銀行帳戶資料，被告改稱：「我不知道為什麼會這樣，對方自稱她是田佳玉，可能是同名同姓」、「我沒有看得很清楚她的臉」（見原審卷第47-48頁），足見被告所辯本案帳戶之存摺、提款卡係學妹「田佳玉」偷走云云，應係畏罪矯飾之詞，不足採信。
　⒊復稽之被告於原審所提出其向派出所報案之三聯單（見原審
    卷第59頁）上記載派出所受理報案時間為「108年9月9日19
    時33分」、報案人姓名「葉容君（此為被告原名）」、發生
    （現）時地為「108年9月2日10時30分、新竹市○○路000號」
    ，是被告報案時向員警所稱之失竊地點顯非其上開所述位於
    東寧宮附近的大同路租屋處。經原審質問被告為何所稱失竊
    地點非東寧宮租屋處、如何知悉失竊時間，被告改稱：伊有
    段時間借住朋友中山路住處，在那時候、在那附近感覺有東
    西不見，本來以為東西是在中山路不見的，伊不確定遺失時
    間，但伊朋友在銀行通知前，就幫伊報警，伊係在銀行通知
    前就知道本案帳戶之存摺、提款卡不見了云云（見原審卷第
    111-113頁），可見被告就失竊地點、時間及如何知悉失竊
    等節，辯解亦前後不一，足證其所述並非事實。再衡以其向
    員警所述失竊日期恰與本案帳戶交給詐騙集團使用前之最後
    1次經提領1,300元之日期為同一天，益證其應係自行提供本
    案帳戶之存摺、提款卡予詐騙集團成員使用，而先於108年9
    月2日將本案帳戶內之大部分存款領出後，再將本案帳戶之
    存摺、提款卡予詐騙集團成員，迨詐騙集團成員告知本案帳
    戶已列為警示帳戶後，為脫免刑責，在玉山銀行通知為警示
    帳戶前，即向派出所報案。
  ㈢按刑法上之故意犯，可分為直接故意與不確定故意，所謂不確定故意即指行為人對於構成犯罪之事實，預見其發生而其發生並不違反其本意，刑法第13條第2項定有明文。而金融存款帳戶攸關存戶個人財產權益，與存戶之提款卡、密碼結合，具專屬性、私密性，且金融機構申設存款帳戶並無任何特殊之資格限制，一般民眾皆可利用存入最低開戶金額之方式，任意在銀行或郵局等金融機構申設存款帳戶，且同一人可同時於不同金融機構申設多數存款帳戶，正當合法使用者實無必要向他人借取存款帳戶使用；又提款卡為利用各金融機構所設置之自動櫃員機領取款項之重要憑證，而提款卡設定密碼之目的，亦係避免倘因遺失、被竊或其他原因離本人持有時，取得該提款卡之人，若未經原持卡人告知密碼，即難以持用該提款卡，是一般人均有妥為保管提款卡及密碼以防阻他人任意使用之認識，實無任由不熟悉之第三人隨意取用本人申設帳戶之理。若無故向他人借用存款帳戶之存摺、提款卡及密碼使用，甚至許諾高額報酬或薪資徵求帳戶，應徵者卻毋須負擔開戶或寄送以外之任何勞務或費用，衡情當知悉借用金融帳戶者，可能將所借用之帳戶用以從事財產犯罪；況詐騙集團使用人頭帳戶向被害人行騙，並要求被害人將款項匯入人頭帳戶內，早為報章媒體、網際網路廣為報導，依一般人生活經驗亦可輕易預見。查被告自承大學畢業，之前曾在早餐店工作（見原審卷第114頁），依其智識程度、工作經驗及經由報章媒體、網際網路所提供之資訊，就提供金融帳戶存摺、提款卡及密碼予陌生人使用，該帳戶可能遭詐騙集團成員作為向他人詐欺取財之人頭帳戶使用乙節，當有預見，仍任意將本案帳戶之存摺、提款卡及密碼隨意交付予他人使用，顯係抱持自身無遭受損失之虞，縱使遭詐欺集團成員作為提領詐欺犯罪所得使用，亦不違反其本意之不確定故意為之，故其所為已構成幫助詐欺取財犯行無疑。
　㈣綜上所述，被告所辯，不足採信，其上開犯行洵堪認定，本
    件事證明確，應依法論科。
二、論罪：
  ㈠按刑法上之幫助犯，係指以幫助之意思，對於正犯資以助力
    ，而未參與實施犯罪之行為者而言。被告係基於幫助詐欺取
    財之意思，交付其本案帳戶之存摺、提款卡及密碼予不詳之
    人用於詐欺告訴人，使告訴人匯款至其帳戶後，詐欺正犯再
    利用提款卡將款項領出，以此方式助其遂行詐欺取財犯行，
    因本案並無證據足以證明本案行騙之正犯達3人以上，或被
    告知悉本案行騙之正犯達3人以上，自難論以刑法第30條第1
    項、第339條之4第1項之幫助加重詐欺取財罪。核被告所為
    ，係犯刑法第30條第1項、第339條第1項之幫助詐欺取財罪
    。又被告係基於幫助犯意為本案犯行，為幫助犯，爰依刑法
    第30條第2項規定，按正犯之刑減輕之。　
三、不另為無罪諭知部分
  ㈠公訴意旨另以：被告能預見提供自己金融帳戶之存摺、金融
    卡與他人使用，亦可能使詐騙集團隱匿身分，而幫助犯罪集
    團掩飾或隱匿他人實施詐欺犯罪所得財物之用，仍基於掩飾
    特定犯罪所得去向之不確定故意，而為上開事實欄之行為，
    因認被告所為亦涉犯洗錢防制法第14條第1項、第2條第2款
    之洗錢罪云云。
  ㈡按查，一般針對不特定多數人行騙之詐欺集團，所供被害人
    將款項匯入之帳戶，乃為該詐騙集團「取得」犯罪所得之手
    段，被害人發覺受騙後，即能立即指證其所匯入之特定帳戶
    ，此部分之金流透明易查，在形式上無法合法化其所得來源
    ，是該帳戶顯不能達到掩飾或隱匿特定犯罪所得之本質、來
    源之作用，當非洗錢防制法第2條第2款所定之洗錢行為甚明
    。又單純提供帳戶予他人使用，供被害人將遭詐騙款項匯入
    之行為，雖不構成洗錢防制法第14條第1項之洗錢罪，然是
    否成立同條項洗錢罪之幫助犯？就此，最高法院108年度台
    上大字第3101號大法庭裁定揭稱：「特定犯罪之正犯實行特
    定犯罪後，為掩飾、隱匿其犯罪所得財物之去向及所在，而
    令被害人將款項轉入其所持有、使用之他人金融帳戶，並由
    該特定犯罪正犯前往提領其犯罪所得款項得手，因已造成金
    流斷點，該當掩飾、隱匿之要件，該特定犯罪正犯自成立一
    般洗錢罪之正犯。如提供金融帳戶之行為人主觀上認識該帳
    戶可能作為對方收受、提領特定犯罪所得使用，對方提領後
    會產生遮斷金流以逃避國家追訴、處罰之效果，仍基於幫助
    之犯意，提供該帳戶之提款卡及密碼，以利洗錢之實行，應
    論以一般洗錢罪之幫助犯」。近年來詐欺事件恆傳，政府相
    關機關為防止民眾遭到詐欺集團成員矇騙致生損害，透過各
    種宣傳途徑，經常灌輸民眾當前詐欺集團慣用之詐欺手法，
    庶免民眾受害上當。其中借用他人之金融帳戶，作為詐欺集
    團向被害人取得錢財之工具，一般智慮健全者大都能理解知
    曉，並提高防範不任意將其個人金融帳戶借予他人使用，避
    免遭到詐欺集團利用其金融帳戶資為詐欺取財之工具。然「
    洗錢」為專業用語，涉及複雜之金融及法律概念，除非有較
    高學歷或豐富社會經驗者，一般市井民眾通常無法充分明白
    理解知曉「洗錢」之概念及其範疇。從而，一般民眾提供金
    融帳戶（存摺、提款卡）予不熟識之人，其主觀上或有詐欺
    集團可能會利用其提供之金融帳戶，作為向他人詐欺取財工
    具之直接故意或不確定故意，但若謂提供金融帳戶之行為人
    主觀上均已認識該帳戶可能作為對方收受、提領特定犯罪所
    得使用，對方提領後會產生遮斷金流以逃避國家追訴、處罰
    之效果者，可謂強人所難。是被告所提供本案帳戶之存摺、
    提款卡係供告訴人直接匯款之用，在金流方面並無掩飾或隱
    匿犯罪所得本質、來源、去向、所在、所有權、處分權或其
    他權益者之作用，且無證據可證明被告係基於幫助洗錢之犯
    意，而提供本案帳戶之存摺、提款卡，以利洗錢之實行，故
    難認被告亦涉犯洗錢罪或幫助洗錢罪。原應就公訴意旨認被
    告此部分所為亦涉犯洗錢罪部分，為無罪之諭知，惟因公訴
    意旨認被告此部分洗錢行為與前揭有罪部分，有想像競合犯
    之裁判上一罪關係，爰不另為無罪之諭知。 
四、駁回上訴之理由
　㈠原審以被告犯行事證明確，依法論科，並審酌本案犯罪所生之損害為告訴人近16萬元之財產法益侵害，所生損害非微，被告迄未與告訴人達成和解、賠償損害，參以被告雖非詐騙集團之內部成員，犯罪情節尚屬有限，然犯後始終否認犯行，前後供述矛盾意圖卸責，未能坦然面對自身之責任，暨衡酌被告大學畢業之教育程度、前從事早餐店工作之經濟狀況等一切情狀，量處有期徒刑4月，如易科罰金，以1千元折算1日。核其認事用法及量刑，均無不當，應予維持。
　㈡檢察官以依最高法院刑事大法庭108年度台上大字第3101號裁
    定意旨，被告所為尚構成刑法第30條第1項、洗錢防制法第2
    條第2款應依同法第14條第1項論以幫助洗錢罪，原審認不構
    成洗錢罪之正犯不當為由，提起上訴，業經本院論駁說明如
    前，故檢察官之上訴，為無理由，應予駁回。　
據上論結，應依刑事訴訟法第368條，判決如主文。　　
本案經檢察官蔡宜臻提起公訴，檢察官邱宇謙提起上訴，檢察官
卓俊吉到庭執行職務。  
中　　華　　民　　國　　110 　年　　10 　　月　 12　　日
                      刑事第二庭 審判長法　官 遲中慧
                                       法　官 邱筱涵
                                       法　官 李世華
以上正本證明與原本無異。
被告不得上訴。
檢察官如不服本判決，應於收受送達後20日內向本院提出上訴書
狀，惟須受刑事妥速審判法第9條限制。其未敘述上訴之理由者
，並得於提起上訴後20日內向本院補提理由書(均須按他造當事
人之人數附繕本)「切勿逕送上級法院」。
刑事妥速審判法第9條：
除前條情形外，第二審法院維持第一審所為無罪判決，提起上訴
之理由，以下列事項為限：
一、判決所適用之法令牴觸憲法。
二、判決違背司法院解釋。
三、判決違背判例。
刑事訴訟法第 377 條至第 379 條、第 393 條第 1 款之規定，
於前項案件之審理，不適用之。
                                      書記官 莊佳鈴
中　　華　　民　　國　　110 　年　　10　　月　　12　　日
中華民國刑法第339條
（普通詐欺罪）
意圖為自己或第三人不法之所有，以詐術使人將本人或第三人之
物交付者，處5年以下有期徒刑、拘役或科或併科50萬元以下罰
金。
以前項方法得財產上不法之利益或使第三人得之者，亦同。
前二項之未遂犯罰之。
中華民國刑法第30條
（幫助犯及其處罰）
幫助他人實行犯罪行為者，為幫助犯。雖他人不知幫助之情者，
亦同。
幫助犯之處罰，得按正犯之刑減輕之。
附表：
編號 匯款時間 匯款金額（新臺幣） 1 108年9月5日20時13分許 49,999元 2 108年9月5日20時15分許 49,999元 3 108年9月5日20時55分許 29,999元 4 108年9月5日20時59分許 19,985元 5 108年9月5日21時41分許 19,999元